臺灣高等法院民事判決　　　　　　　　 94年度上易字第417號
上　訴　人　乙○○
　　　　　　丙○○○
共　　　同
訴訟代理人　張豐祥律師
被　上訴人　甲○○
訴訟代理人　劉孟錦律師
複 代理 人　郭睦萱律師
　　　　　　吳磺慶律師
當事人間請求返還停車位等事件，上訴人對於中華民國94年 1月
31日台灣板橋地方法院93年度訴字第1797號第一審判決提起上訴
，本院於94年8月16日言詞辯論終結，判決如下：
    主  文
上訴駁回。
第二審訴訟費用由上訴人負擔。
    事實及理由
一、本件被上訴人主張略以：其於民國91年3月7日向台灣板橋地
    方法院投標應買得坐落台北縣三重市○○段2315地號土地及
    其上7056建號建物，即門牌號碼台北縣三重市○○街27巷22
    之4號3樓房屋及其所屬停車位（共同使用部分7166建號建物
    ，系爭如附圖所示黃色部分編號 107號停車位（現場編號為
    109 號）下稱系爭停車位），雖該公告無載明連同系爭停車
    位一併拍賣，惟地下室共同使用部分與其所屬建築物專有部
    分密不可分，被上訴人既取得前揭房地（含專有部分）所有
    權，則停車位之所有權亦隨同移轉與被上訴人。且前揭建號
    7166之共同使用建物係包括地下層 135個法定防空避難室兼
    停車空間、樓梯間、 台電配置室等共同使用部分， 雖分歸
    294 戶，惟分配之共同使用部分權利範圍若在13/10000以下
    者表示無車位、在58/10000者有1車位、112/10000者表示擁
    有兩個停車位，依前開比例計算可計算出車位 135個，與現
    場車位數量相符。因被上訴人購置之房地所分配之共同使用
    部分權利範圍為64/10000，即擁有 1車位。而上訴人丙○○
    ○分配之共同使用部分為62/10000，亦僅擁有 1車位，附圖
    編號 106車位即為其所有，其稱系爭停車位亦為其所有，顯
    屬不實。被上訴人於拍定前揭房地後即與原屋主李沙蜜協商
    點交事宜，約定由被上訴人支付新台幣（下同） 5萬元搬遷
    費予李沙蜜後，將前揭房屋及系爭停車位一併點交予被上訴
    人，雙方均依約履行，惟嗣竟發現系爭停車位遭上訴人以自
    小客車違法占用，並辯稱渠等係李沙蜜之第 2順位抵押權人
    ，應可占用抵債云云。經被上訴人聲請法院點交，法院乃核
    發執行命令限期命上訴人將系爭停車位點交予被上訴人，惟
    上訴人仍拒不返還。嗣被上訴人即對上訴人提起竊占刑事告
    訴，上訴人竟又辯稱車位係向訴外人葉福升所買，惟葉褔升
    非系爭停車位之原所有權人，無權處分該停車位，縱認李沙
    蜜與葉福生間有內部約定，亦非前揭建物之分管契約，且上
    訴人既未登記為系爭停車位之所有權人，自未取得系爭停車
    位所有權。又按系爭停車位之租金每月為5000元，上訴人占
    用停車位，顯受有不當得利。爰請求判令上訴人將系爭停車
    位返還，並給付不當得利等語（被上訴人於原審係訴請上訴
    人返還停車位及連帶給付15萬5000元及自起訴狀繕本送達翌
    日起至清償日止按年息5%計算之利息。上訴人並應自93年11
    月起至返還前揭停車位予被上訴人之日止，按月於每月７日
    連帶給付被上訴人5000元及自到期日起至清償日止按年息5%
    計算之利息，原審判決上訴人應將前開車位返還，並給付被
    上訴人11萬7800元及利息，且自93年11月13日至返還前開停
    車位之日止，應按月給付3800元及利息。被上訴人就其敗訴
    部分未提起上訴，該部分歸於確定）。並答辯聲明：(一)上訴
    駁回。(二)第一、二審訴訟費用均由上訴人負擔。
二、上訴人則以：被上訴人雖係自板橋地院拍賣程序中買受前揭
    房地，惟拍賣公告並無載明連同地下室系爭車位一併拍賣，
    故被上訴人雖取得前揭房地及地下室之公共設施共同使用部
    分，惟並非當然取得系爭停車位所有權。又兩造所爭執者為
    地下室車位之使用權，非地下室所有權，被上訴人僅以共同
    使用部分之比例即推論出其有系爭車位之使用權，難認已為
    証明。又上訴人鄭張美麗於84年向建商取得房地之主建物時
    ，分配之公共設施權利範圍為62/10000，故由建商出具購買
    證明書配置予伊現場編號107之車位（附圖上為編號106號車
    位），於89年間伊復向訴外人葉褔生以90萬元購得系爭停車
    位。又李沙蜜書立讓渡書予葉福生並辦理第 2順位抵押權設
    定登記，係表明葉福生有權出售系爭停車位及同意移轉持分
    ，因共同使用應有部分不能單獨移轉，李沙蜜始未將該部分
    移轉登記。又按，系爭停車位屬約定專用部分，性質上屬使
    用權，隨分管契約變動，葉褔生與李沙蜜既於契約中訂明系
    爭停車位分予葉福生，葉褔生即已取得系爭停車位使用權，
    停車位使用權本得為獨立買賣之標的，伊已取得系爭停車位
    使用權，故被上訴人應受其前手與其他共有人分管契約之拘
    束等語，資為抗辯。並上訴聲明：(一)原判決不利於上訴人之
    部分均廢棄。(二)廢棄部分，被上訴人在第一審之訴及其假執
    行之聲請均駁回。(三)第一審廢棄部分及第二審訴訟費用均由
    被上訴人負擔。
三、兩造不爭執事實：
  (一)被上訴人於91年3月7日向板橋地院投標應買得坐落台北縣三
    重市○○段2315地號土地及其上7056建號建物即門牌號碼台
    北縣三重市○○街27巷22之 4號３樓房屋（含共同使用部分
    7166建號建物權利範圍64/10000，即台北縣三重市○○街２
    號），板橋地院並於同年月13日發給權利移轉證書，將前開
    房屋（含專有部分）、土地及共同使用部分所有權一併移轉
    被上訴人名下。
  (二)系爭停車位係上訴人共同向葉褔生買受，由上訴人乙○○出
    名與訴外人即系爭建物被上訴人之前手李沙蜜簽訂讓渡書，
    並在李沙蜜所有之系爭房屋上設定第2順位120萬元之本金最
    高限額抵押權。
四、本件之爭點為：(一)系爭停車位之產權，是否為共同使用部分
    7166建號建物權利範圍部分之買賣所包含而由被上訴人取得
    ？(二)上訴人買賣停車位使用權之債權契約得否對抗受讓主建
    物（含停車位所在共同使用部分）之所有權人？(三)被上訴人
    訴請返還系爭停車位與不當得利之請求有無理由？茲就兩造
    爭點分述如下：
五、系爭停車位產權包含在共同使用部分7166建號建物權利範圍
    部分買賣內而由被上訴人取得：
  (一)按「專有部分不得與其所屬建築物共用部分之應有部分及其
    基地所有權或地上權之應有部分分離而為移轉或設定負擔」
    ，公寓大廈管理條例第4條第2項定有明文。又按「區分所有
    建物之共用部分，應另編建號，單獨登記，並依下列規定辦
    理：1.同一建物所屬各種共用部分，除法令另有規定外，應
    依各區分所有權人使用情形，分別合併，另編建號，單獨登
    記為各相關區分所有權人共有。但部分區分所有權人不需使
    用該共用部分者，得予除外。」土地登記規則第81條第1款
    亦定有明文。可知，「共同使用部分」之法定停車位應依土
    地登記規則關於共用部分之方式辦理登記，且移轉停車位產
    權時仍須辦理產權移轉登記，又停車位辦理產權移轉登記時
    ，須與「專有部分」一併辦理移轉，不得將兩者分離而單獨
    為移轉。
  (二)經查台北縣三重市○○段 7166建號建物，係同地段 6872至
    7165建號建物之共同使用部分，用途為法定防空避難空間，
    設有編號1至56號之法定停車位及66至135號之私設停車位，
    每擁有1個車位之主建物所有權人，均按至少有58/10000 權
    利範圍之比例，無車位者則按至多有14/10000權利範圍之比
    例，共有7166建號建物之事實，有建物謄本、使用執照及被
    上訴人製作之依共同使用部分之權利範圍推算車位數量附表
    各1件在卷足憑（見原審卷第16、29、100頁原證3、原證10
    、原證12附表）自堪信為真實。
  (三)又被上訴人於應買時公告上雖未特別註明有停車位，但查含
    共同使用部分7166建號建物共同使用部分權利範圍，於被上
    訴人繳清全部價金後已經隨同房屋及土地所有權一併移轉至
    被上訴人名下，因系爭建號7166之共同使用建物，係包括地
    下層 135個法定防空避難室兼停車空間、樓梯間、台電配置
    室、水箱…等該建物共同使用部分，雖分歸 294戶共有，然
    「持有」車位與「未持有」車位之主建物所有權人，所分配
    之該 7166號建物共同使用部分權利範圍明顯不同，在 13 /
    10000 以下者表示無車位，在 58/ 10000者有 1車位，112/
    10000者表示擁有兩個停車位，164/10000者表示擁有 3個停
    車位，依此比例計算後，總計共為 135個車位，與現場車位
    數量 135個相符（見附圖），對照上訴人丙○○○分配之權
    利範圍為 62/10000，應只擁有1停車位，李沙蜜係依權利範
    圍 64/10000之比例共有7166建號建物，亦應有1個停車位，
    上訴人除其主張之附圖編號 106之車位外，渠稱系爭停車位
    亦為其所有云云，顯非可採，則系爭停車位所有權已隨該專
    有部分同時移轉予被上訴人所有，為可採。
  (四)雖依建物謄本無法確認被上訴人前手李沙蜜之停車位位於何
    處，然上訴人目前占用系爭停車位係由上訴人乙○○與李沙
    蜜簽訂讓渡書，自李沙蜜處讓渡，有李沙蜜於89年3月1日簽
    訂之讓渡書1件在卷足憑（見原審卷第65頁被證3），且上訴
    人因李沙蜜所有之系爭房地業經設立第1順位435萬元之本金
    最高限額抵押權與台北國際商業銀行，為求擔保乃在系爭房
    地上又設定第2順位120萬元之本金最高限額抵押權，亦有土
    地與建物登記謄本附於本院90年度執字第 180號強制執行卷
    宗，並經本院依職權調閱前開卷宗，查證無訛。茍系爭停車
    位非李沙蜜所有，上訴人焉有與李沙蜜簽訂讓渡書，並在李
    沙蜜之系爭房地設定本金最高限額抵押權 120萬元之理，自
    堪認李沙蜜之停車位即係系爭停車位，李沙蜜於強制執行點
    交事件亦自承已經將車位點交予拍定人即被上訴人，有執行
    筆錄可參（見原審卷第26頁原證 7），嗣系爭停車位遭上訴
    人占用，經被上訴人再度聲請法院點交，法院並據此核發執
    行命令通知上訴人乙○○，告以：「台端應於本命令送達之
    日起15日內自行將所占用台北縣三重市○○街27巷22之4號3
    樓房屋所屬之編號第109號（即附圖所示編號107號）停車位
    ，點交與買受人接管」；「右開建物業經買受人甲○○於91
    年 3月21日，向本院投標買受取得所有權，據其陳報該建物
    停車位由台端無權占用中，避免有觸犯刑法竊佔罪之虞，台
    端迅依本令主旨所示自動履行。」等語（見原審卷第28頁原
    證 9），上訴人否認李沙蜜之停車位係系爭停車位，不足採
    信。
  (五)綜上所述，系爭停車位之產權係7166建號建物共同使用部分
    之買賣包攝，已經隨同7056建號主建物移轉登記予被上訴人
    所有，7166建號建物之停車位，係區分所有權人按其對於該
    建物之權利範圍比例得共同使用之建築物，因區分所有權人
    間之約定，就特定停車位有排他使用之權利，係基於其為該
    建物所有人所享有之權能，是系爭停車位係7166建號建物買
    賣所包含，被上訴人已經取得系爭停車位相對應建物共同使
    用部分權利範圍並完成移轉登記而取得所有權 ，並因受 讓
    7166建號建物之前手李蜜與全體共有人就系爭停車位之分管
    約定，得獨立使用系爭停車位而有排他性權利。
六、買賣停車位之債權契約不得對抗物權之受讓人：
  (一)上訴人雖抗辯：系爭停車位當初是分給葉褔生、李沙蜜等地
    主使用，故未劃分於特定房屋所有人使用，後來分家產，分
    到剩下22之4號3樓及系爭停車位，李沙蜜分到上開房屋，葉
    褔生分到系爭停車位，葉褔生已取得系爭停車位之使用權，
    上訴人向葉褔生買受系爭停車位自亦取得使用權云云。惟查
    系爭停車位縱係上訴人向葉褔生買受，然葉褔生並未對7166
    建號建物有權利範圍，與系爭停車位對應之7166建號建物權
    利範圍係登記於李沙蜜名下，故葉褔生與上訴人約定由李沙
    蜜負移轉7166建號建物之權利範圍予上訴人之義務，讓渡書
    亦使用李沙蜜名義與上訴人乙○○訂立之事實，已據受告知
    人葉褔生於原審證述，則葉褔生出賣系爭停車位與上訴人係
    屬出賣他人之物，只因李沙蜜與葉褔生約定系爭停車位分由
    葉褔生取得，故乃約定由李沙蜜負移轉7166建號建物之權利
    範圍予上訴人，以縮短給付關係，顯非上訴人所抗辯之停車
    位使用權買賣契約。況查系爭停車位之買賣苟係使用權之買
    賣，則葉褔生僅須使上訴人取得系爭停車位之占有即為已足
    ，並不負令李沙蜜移轉7166建號建物共同使用部分權利範圍
    予上訴人之義務，則上訴人又何須在李沙蜜之系爭房地上設
    定第 2順位抵押償以求擔保？則上訴人抗辯：系爭停車位之
    買賣係使用權之買賣云云，既與常理有違，復又前後齟齬，
    洵無可採。退而言之，縱係使用權買賣，基於債之相對性，
    亦僅買賣當事人間有效，不得對抗物權取得人。
  (二)又查葉褔生出賣系爭停車位予上訴人，係屬出賣李沙蜜之停
    車位，上訴人自應由李沙蜜受讓7166建號建物共同使用部分
    權利範圍並經移轉登記後，始得基於所有權之權能及分管占
    有效力而排他使用系爭停車位，是茍李沙蜜將7166建號建物
    權利範圍移轉登記予上訴人並繼受分管契約之效力，上訴人
    即能享有系爭停車位排他使用之權利；然本件李沙蜜縱然約
    定系爭停車位分歸由葉褔生取得，並訂約出售上訴人，但未
    將7166建號建物之權利範圍移轉登記予上訴人，則渠等間系
    爭停車位分配之約定僅有債權契約之效力，僅能拘束債權契
    約之當事人，上訴人自不得憑其停車位買賣債權契約對抗取
    得7166建號建物共同使用部分權利範圍之被上訴人。因系爭
    停車位已經台北國際商業銀行設定第1順位435萬元之本金最
    高限額抵押權，則抵押權人聲請拍賣李沙蜜之7166建號建物
    ，被上訴人於法院拍賣執行程序中取得該建物之共同使用部
    分權利範圍後，上訴人於葉褔生未履行其與上訴人間停車位
    買賣約定前，仍因台北國際商業銀行聲請執行法院拍賣，致
    無使用系爭停車位之權限；況且李沙蜜與葉褔生間之債權契
    約約定並不具有公示性，一般不特定人非可得知悉葉福生是
    否受讓人，對全體共有人間就系爭停車位所訂立之分管契約
    ，無從適用大法官會議釋字第 349號解釋之反面解釋，認為
    對於上訴人繼續存在。
  (三)上訴人雖抗辯：依大法官會議釋字第 349號解釋之反面解釋
    ，受讓人須在不知悉有分管契約，或無可得而知分管契約之
    情形，始可主張自已係善意，不受前手及其他共有人分管契
    約之拘束，而被上訴人僅憑其前手李沙蜜不確定之臆測，即
    認系爭停車位為其所有，而有所有權及使用權，難認係善意
    第三人，又葉褔生將系爭停車位出售予上訴人後，在大樓住
    戶默示同意下，已發生變更分管契約內容之效力，被上訴人
    自應受其前手與其他共有人分管契約之拘束云云。惟查系爭
    停車位之分管者有排他使用權利，係持有7166建號建物共同
    使用部分權利範圍達一定比例以上之權能，喪失系爭停車位
    對應之7166建號建物權利範圍，自亦喪失停車位之分管使用
    權利，停車位之使用權利不能脫離與其相對應之建物權利範
    圍而獨立存在，前揭大法官會議釋字第 349號解釋之反面解
    釋，僅於上訴人亦受讓取得系爭停車位相對應之建物權利範
    圍時，始有適用之餘地，而系爭停車位既有相對應之建物權
    利範圍，上訴人復未取得該部分所有權，自無從對受讓該建
    物權利範圍且經移轉登記為所有權人之被上訴人主張停車位
    使用權。復查上訴人僅係向葉褔生購買系爭停車位，並由上
    訴人乙○○具名與李沙蜜簽訂讓渡書，並非共有人與全體共
    有人就7166建號建物之停車位訂立分管契約，尚難據上訴人
    與葉褔生之買賣契約遽予認7166建號建物之全體共有人間就
    未擁有該建物權利範圍一定比例以上者，亦得享有系爭停車
    位使用權之默示分管契約存在，核上訴人此部分之抗辯，亦
    無可採。
  (四)綜上所述，葉褔生既未擁有該停車位對應建物之所有權，葉
    褔生並非系爭停車位之所有權人，上訴人與非共有人葉褔生
    就系爭停車位所訂立之買賣契約係屬債權契約，僅有拘束契
    約當事人之效力，係屬出賣他人之物，於李沙蜜將7166建號
    建物之權利範圍移轉登記予上訴人並繼受分管契約前，不能
    對抗取得系爭停車位相對應建物權利範圍之被上訴人。
七、被上訴人請求返還停車位與不當得利部分有理由：
  (一)按所有權人對於無權占有者，得請求返還之，民法第 767條
    定有明文。經查系爭停車位，原係李沙蜜基於對7166建號建
    物共有64/10000之權利範圍，被上訴人於向原法院執行處標
    得前開7166建號建物之權利範圍及其主建物並坐落之基地後
    ，因系爭停車位原經分管契約由7056建號建物擁有一定比例
    以上之所有權人所使用，是被上訴人自得基於7166建號建物
    64/10000權利範圍之權能而排他使用系爭停車位，上訴人雖
    亦為該建物之共有人，亦不得擴張其分管範圍，仍須受被上
    訴人繼受分管契約得排他使用系爭停車位之拘束，則上訴人
    無法律上之權源占用系爭停車位，被上訴人自得本於所有權
    之法律關係請求上訴人返還。
  (二)復按依不當得利之法則請求返還不當得利，以無法律上之原
    因而受利益，致他人受有損害為其要件，故其得請求返還之
    範圍，應以對方所受之利益為度，非以請求人所受損害若干
    為準，無權占有他人土地，可能獲得相當於租金之利益為社
    會通常之觀念，最高法院61年台上字第1695號判例著有明文
    。按系爭停車位非都市住宅，是上訴人抗辯其占有系爭土地
    所得之利益，僅相當於法定最高限額租金之數額，尚非可採
    。次查被上訴人係於91年 3月13日經原法院核發權利移轉證
    書，並取得系爭停車位相對應建物之權利範圍，則上訴人於
    該日起至93年10月13日止，每月即受有相當於租金之不當得
    利，參酌系爭停車位相鄰近之溪美立體停車場，每月租金為
    3800元，已據被上訴人提出溪美立體停車場估價單 2件為證
    （見原審卷第 147頁），則被上訴人按每月3800元計算，於
    91 年3月13日至93年10月13日計31個月內上訴人計受有11萬
    7800元（3800×31 =117800）不當得利及至返還系爭停車位
    之日止按月請求給付3800元之不當得利，為有理由。
八、綜上所述，被上訴人主張為可採，上訴人所辯均無可取。從
    而，被上訴人依據所有權與不當得利之法律關係，請求上訴
    人應將坐落台北縣三重市○○段7166建號建物即門牌號碼台
    北縣三重市○○街 2號等共同使用部分，如附圖所示黃色部
    分編號107號停車位（即現場編號109號停車位）返還被上訴
    人；並請求上訴人給付11萬7800元及自93年11月 5日起至清
    償日止按年息5%計算之利息，並自93年11月13日起至返還系
    爭停車位之日止按月於每月13日給付3800元及自各期給付到
    期日起至清償日止按年息5%計算之利息，為有理由，應予准
    許。是則原審判命上訴人如數給付，並依據兩造聲請分別為
    准免假執行之宣告，於法並無違誤。上訴意旨指摘原判決不
    當，求予廢棄改判，為無理由，應予駁回。
九、證人李沙蜜經本院通知未到場，因李沙蜜於執行程序中已經
    證述，並經本院調得執行卷核閱，本案事證已臻明確，無再
    通知到場必要，兩造其餘主張陳述及所提之證據，經審酌與
    判決結果不生影響，不逐一論述，附此敘明。
十、據上論結，本件上訴為無理由，依民事訴訟法第449條第1項
    、第78條、第85條第1項前段，判決如主文。
中　　華　　民　　國　　94　　年　　8 　　月　　30　　日
　　　　　　　　　民事第 7庭　審判長法　官　鄭三源
　　　　　　　　　　　　　　        法　官　周美月
　　　　　　　　　　　　　　        法　官　黃嘉烈
正本係照原本作成。
不得上訴。
中　　華　　民　　國　　94　　年　　8 　　月　　31　　日
　　　　　　　　　　　　　　　　　　書記官　倪淑芳
